【裁判字號】    97,訴,1932
【裁判日期】    990111
【裁判案由】    侵權行為損害賠償
【裁判全文】
臺灣高雄地方法院民事判決              97年度訴字第1932號
原      告  甲○○
訴訟代理人  侯永福律師
被      告  丙○○
            戊○○
            丁○○
前列三人共同
訴訟代理人  焦文城律師
            施秉慧律師
被      告  庚○○
訴訟代理人  己○○
上列當事人間請求給付侵權行為損害賠償事件，本院民國98年12
月24日言詞辯論終結，判決如下：
    主    文
原告之訴及假執行之聲請均駁回。
訴訟費用由原告負擔。
    事實及理由
一、被告庚○○經合法通知，無正當理由未於最後言詞辯論期日
    到場，核無民事訴訟法第386 條所列各款情形，爰依原告之
    聲請，由其一造辯論而為判決。
二、原告主張：坐落高雄縣鳳山市○○段1676地號土地（下稱系
    爭買賣標的）原為被告庚○○所有，被告丙○○於民國84年
    4 月17日向庚○○購得系爭買賣標的土地並移轉登記於被告
    戊○○、丁○○名下（下稱第1 次買賣契約）；丙○○嗣後
    再於85年3 月7 日代理戊○○、丁○○轉售予原告（下稱第
    2 次買賣契約）。上開2 次買賣契約，第1 次之出賣人庚○○與買受人丙○○於買賣契約中曾約明，庚○○同意將其所
    有與系爭買賣標的土地毗鄰之同段1676-4地號路地（下稱系
    爭土地）無償提供予丙○○使用；第2 次買賣之出賣人戊○○、丁○○與買受人之原告亦於買賣契約約定，戊○○、丁○○亦願意將系爭同段1676-4地號路地，無條件提供予原告
    申請建照及建築運搬材料等工程使用，並包括興建完成後供
    全體住戶使用。原告嗣後於93年間提供系爭買賣標的土地（
    1676號土地）及系爭土地給原告擔任負責人之訴外人侯氏建
    設開發有限公司（下稱侯氏建設公司）興建紫園經典汽車旅
    館，侯氏建設公司再將所興建之紫園經典汽車旅館及系爭土
    地出租予紫園經典汽車旅館有限公司（下稱紫園公司）經營
    汽車旅館使用。詎被告庚○○竟於96年12月31日將系爭土地
    出售並移轉登記予訴外人乙○○，乙○○再出售並移轉登記
    予訴外人鄭清吉；鄭清吉於取得所有權後即禁止原告及紫園
    汽車旅館無償使用，致原告受有不能使用系爭土地之相當於
    租金之使用利益損失，鄭清吉嗣後並再將系爭土地出售並移
    轉登記予訴外人李榮，原告為取得系爭土地之永久使用權，
    乃不得不以新台幣（下同）250 萬元之價格向李榮購買系爭
    土地，致原告就系爭1676-4號土地受有不能使用之相當於租
    金之使用利益損失共250 萬元。原告因戊○○、丁○○未依
    約定履行第2 次買賣契約所約定之無條件提供系爭土地予原
    告使用之從給付義務，致受有上開損害，自得依民法第227
    條規定之不完全給付法律關係請求戊○○、丁○○連帶賠償
    上開損害；丙○○亦因庚○○未依約定履行第1 次買賣契約
    所約定之無償提供系爭土地予丙○○使用之從給付義務，致
    受有上開損害，亦得依民法第227 條規定之不完全給付法律
    關係請求庚○○賠償上開損害，詎丙○○竟怠於向庚○○請
    求賠償，原告自得依民法第242 條之規定，代位丙○○向庚○○請求賠償，爰依不完全給付及代位之法律關係提起本訴
    等語。並聲明：（一）被告戊○○、丁○○應連帶給付原告
    2,500,000 元，及自起訴狀繕本送達翌日起至清償日止，按
    年息百分之5 計算之利息。（二）被告庚○○應給付被告丙○○2,500,000 元，及自起訴狀繕本送達翌日起至清償日止
    ，按年息百分之5 計算之利息，並由原告代為受領。（三）
    前二項之給付如任一被告為給付時，於給付範圍內，他被告
    免除給付之義務。（四）願供擔保，請求宣告假執行。
三、被告則以：第1 次買賣契約之出賣人庚○○係因為系爭土地
    為路地，只能供道路使用，始同意無償供被告丙○○使用，
    且庚○○與丙○○係只有約定無償供丙○○使用，並未約定
    庚○○嗣後即不得再出售予他人，庚○○自仍可出售係爭土
    地，庚○○及其餘3 被告等4 人並無永久無償提供系爭土地
    供原告使用之義務。第2 次買賣契約之出售人戊○○、丁○○固亦有因系爭土地為路地，而有承繼前手庚○○之上開同
    意，而約定讓原告無條件使用系爭土地，惟於買賣契約之特
    約事項第7 條已約明僅及於讓原告申請建照、建築搬運材料
    使用及建築房屋完成後供全體住戶通行使用而已，惟原告並
    非供自己使用而供紫園公司使用，原告並非紫園汽車旅館之
    所有人，縱鄭清吉拒絕原告及該汽車旅館使用系爭土地，原
    告亦無損害可言。又原告並非將系爭土地供申請建照、建築
    搬運材料使用及建築房屋完成後供全體住戶通行使用，而是
    擅自於系爭土地上砌築圍牆及花台使用，與系爭土地係路地
    只能供道路使使用之類別不符，且係因原告違反前開契約之
    約定始遭後手所有人鄭清吉請求除去，此為可歸責於原告之
    事由所致，被告並無違約之行為。另紫園公司已有自己之出
    入口可供通行使用，縱鄭清吉拒絕原告及該汽車旅館使用系
    爭土地，原告亦無損害可言。再者戊○○與丁○○乃係基於
    庚○○之同意，方能使用系爭土地，則原告縱受有損害，因
    涉及系爭土地所有權人同意權之行使，屬不可歸責於被告之
    事由，被告亦無需負損害賠償責任等語，資為抗辯。並聲明
    ：
    （一）原告之訴及假執行之聲請均駁回。（二）如受不利之
    判決，願供擔保請求宣告免為假執行。
四、兩造不爭執事項
  １、系爭坐落高雄縣鳳山市○○段1676-4地號土地，為道路用
      地，原為庚○○所有，庚○○於84年4 月17日出售坐落高
      雄縣鳳山市○○段1676地號土地之系爭買賣標的予丙○○
      時，曾於買賣契約之不動產標項目第二項約定：「甲方（
      即庚○○）同意提供系爭土地無償供乙方（即丙○○）使
      用。」等語。並有不動產買賣契約書、土地登記謄本在卷
      可稽（卷第6 、7 頁）。
  ２、原告於85年3 月7 日向戊○○、丁○○之代理人丙○○買
      受系爭買賣標的時，曾於買賣契約之第7 條約定：「本件
      系爭買賣標的毗鄰之同段系爭1676-4號係路地，賣方（即
      戊○○、丁○○）無條件提供與買方（即原告）申請建照
      及建築運搬材料工程使用包括興建完成後全體住戶使用」
      等語。並有不動產買賣契約書、土地登記謄本在卷可稽（
      卷第8 頁以下）。
  ３、原告購買系爭買賣標的土地後提供予訴外人侯氏建設公司
      興建紫園經典汽車旅館，侯氏建設公司再將所興建之紫園
      經典汽車旅館及系爭土地出租予紫園公司經營汽車旅館營
      業使用，並於系爭土地上砌築圍牆及花台使用，系爭土地
      並與紫園經典汽車旅館之出入口相連。並有原告提出之紫
      園經典汽車旅館使用執照、現場照片等在卷可稽（卷第14
      、79頁以下）。
  ４、庚○○以系爭1676-4號土地土地做為擔保向土地銀行借款
      ，因無法清償，土地銀行於執行無效果後將系爭土地所擔
      保之債權出售給新利資產公司，新利資產公司又將債權出
      售給乙○○及陳麗華，陳麗華再於97年1 月間向庚○○購
      買系爭土地，並於97年1 月8 日登記於乙○○名下，乙○○再於97年6 月20日出售並移轉系爭土地之登記予訴外人
      鄭清吉，乙○○再於97年6 月間出售系爭土地予訴外人鄭
      清吉，並於97年6 月20日移轉登記完畢，鄭清吉於取得系
      爭土地之所有權後，即拒不讓紫園汽車旅館使用系爭土地
      。鄭清吉嗣後又將系爭土地出售給訴外人李榮，原告為使
      紫園汽車旅館得使用系爭土地，而於98年7 月13日以2,50
      0,000元向李榮買受系爭土地。並有現場照片、不動產買
      賣契約書、債權憑證、債權讓與證明書、支票影本等在卷
      可稽（卷第19、95、101、132、201頁以下）。
五、兩造爭執事項
  １、庚○○出售系爭買賣標的予丙○○，及被告戊○○、丁○○出售系爭買賣標的予原告時，就系爭土地約定得無償使
      用之上開約定之真意為何？是否為出售系爭買賣標的之從
      給付義務？
  ２、原告以鄭清吉拒絕其無償使用系爭土地為由，主張被告庚○○、戊○○及丁○○各就系爭買賣標的之出售有不完全
      給付之事由有無理由？如有理由，原告得請求賠償之損害
      金額若干？
六、庚○○出售系爭買賣標的予丙○○，及被告戊○○、丁○○
    出售系爭買賣標的予原告時，就系爭土地約定得無償使用之
    上開約定之真意為何？是否為出售系爭買賣標的之從給付義
    務？
    經查，系爭2 次買賣契約均是以坐落高雄縣鳳山市○○段16
    76地號土地做為買賣契約之標的，系爭同段1676-4地號路地
    並非買賣標的，非2 次買賣契約之主給付義務雖無疑義，惟
    因2 次買賣之買賣契約中均約定，庚○○及戊○○、丁○○
    等出售人願提供系爭同段1676-4地號路地供買受人使用，則
    庚○○及戊○○、丁○○等出賣人，依買賣契約之明文約定
    自負有此部份之附隨給付義務，故2 次買賣契約此部份約定
    之性質自屬出售系爭買賣標的之從給付義務，如因可歸責於
    出賣人庚○○及戊○○、丁○○等人之事由，致買受人受有
    損害，買受人自得依民法第227 條規定之不完全給付規定請
    求出賣人賠償損害。
七、原告以鄭清吉拒絕其無償使用系爭土地為由，主張被告庚○○、戊○○及丁○○各就系爭買賣標的之出售有不完全給付
    之事由有無理由？如有理由，原告得請求賠償之損害金額若
    干？
（一）原告就第1 次買賣契約，主張得依民法第242 條之規定，
      代位被告丙○○向被告庚○○請求賠償部份，是否有理由
      ？
      按「債務人怠於行使其權利時，債權人因保全債權，得以
      自己之名義，行使其權利。」，民法第242 條前段定有明
      文，依此規定可知，得行使本條規定之人須以債權人為限
      ，如非債權人即不得主張對他人行使本條之代位規定。次
      按，債權契約只具有相對性，而非如物權契約具有對世效
      力，只有於契約相對人之間有其效力；又買賣契約之效力
      如何，應依契約之約定，如非契約所約定之範圍，兩造契
      約當事人均不受其拘束，係契約效力之當然解釋。經查：
  １、系爭第2 次買契約之相對人為原告與戊○○及丁○○，系
      爭第1 次買契約之當事人則係庚○○與丙○○，基於債權
      契約之相對性，縱認戊○○及丁○○應就上開第2 次買賣
      契約之從給付義務負損害賠償責任，原告亦只能向戊○○
      及丁○○請求，而不得向非契約當事人之丙○○請求，因
      此原告對丙○○並無任何請求權可言，故即使認為庚○○
      亦應就系爭第1 次買賣契約之從給付義務負損害賠償責任
      ，亦只有丙○○得向庚○○請求，原告因對丙○○無請求
      權可言，自無從代位丙○○向庚○○請求。
  ２、又系爭第1 次買賣契約之不動產標項目第二項係只有約定
      為：「甲方（即庚○○）同意提供系爭土地無償供乙方（
      即丙○○）使用。」等語，為兩造所不爭執之事實，業見
      上述，系爭第1 次買賣契約，庚○○既只有與丙○○約定
      無償供丙○○使用，而並未約定庚○○嗣後即不得再出售
      予他人，庚○○自仍可出售係爭土地，故庚○○只要在系
      爭土地為其所有之期間內無償供丙○○使用，即不得認其
      有違約之可歸責事由，因此庚○○嗣後再出售係爭土地，
      並未違反系爭第1 次買賣契約之約定，即不足以認其有何
      違約之可歸責事由可言，丙○○自不得向庚○○請求損害
      賠償。
  ３、綜上理由，原告之此部份請求，為無理由。
（二）原告依第2 次買賣契約，請求被告戊○○及丁○○二人賠
      償部份，是否有理由？
  １、戊○○、丁○○與原告簽訂之系爭第2 次買賣契約之第7
      條係約定為：「本件系爭買賣標的毗鄰之同段系爭1676-4
      號係路地，賣方（即戊○○、丁○○）無條件提供與買方
      （即原告）申請建照及建築運搬材料工程使用包括興建完
      成後全體住戶使用」等語，為兩造所不爭執之事實，業見
      上述，而系爭土地為路地，只能供道路使用，亦為兩造所
      均知之事實，則依上開約定之文字用語及路地之使用限制
      範圍以觀，戊○○及丁○○二人與原告上開約定之真意及
      所約定之使用範圍，應認為係只有限於供「原告申請建照
      及建築運搬材料工程使用及包括興建完成後全體住戶使用
      」範圍部份，而不包含其他違反系爭土地為路地而只能供
      道路使用以外之範圍部份，應已顯然，因此原告如依約為
      上開範圍內之使用，而被告不同意或無法供原告使用，雖
      得認被告二人有違反上開從給付約定之可歸責事由而應負
      損害賠償責任，然原告如為超出上開約定範圍以外之使用
      致遭到被告或他人阻止，因係原告違反上開約定，且與兩
      造約定之使用範圍不符，自不得認被告有何違反上開從給
      付約定之可歸責事由可言。經查，原告並非將系爭土地供
      申請建照、建築搬運材料使用及建築房屋完成後供全體住
      戶通行使用，而是供他人興建紫園經典汽車旅館，並於系
      爭土地上砌築圍牆及花台，而以圍牆及花台將系爭土地圍
      起後，專供紫園經典汽車旅館出入使用，與系爭土地係路
      地只能供公眾通行之公共道路使用限制範圍及兩造之上開
      約定不符，而違反系爭契約之上開約定，有原告提出之紫
      園經典汽車旅館使用執照及現場照片等在卷可稽（卷第14
      -18 、92 -94、101 頁），堪認屬實。依上開說明，原告
      雖遭系爭土地之後手所有人鄭清吉禁止使用並要求原告除
      去圍牆及花台等物，應認此係可歸責於原告之事由所致，
      被告二人則無違約之可歸責事由可言，自不足以認被告二
      人有不完全給付之事實，故原告之此部份主張，即不足採
      。
  ２、又紫園汽車旅館已有自己之出入口可供通行使用，即使遭
      鄭清吉等人禁止使用系爭土地，亦只有小部份受影響，出
      入稍有不便而已，並非即無出入口，有原告提出之紫園經
      典汽車旅館使用執照及現場照片等在卷可稽（卷第92-94
      、10 1頁）。另原告如依鄭清吉之要求除去圍牆及花台等
      物，系爭土地自得回復道路使用，更無損害可言。再者，
      原告係提供其所購得之系爭買賣標的土地（1676號土地）
      及系爭土地，給原告擔任負責人之訴外人侯氏建設公司興
      建紫園經典汽車旅館，侯氏建設公司再將所興建之紫園經
      典汽車旅館及系爭土地出租予紫園公司經營汽車旅館使用
      ，業據原告陳明在卷，而原告亦未陳明及舉證證明紫園公
      司有何因為出入不便，而向原告請求多少損害賠償之事實
      ，自不足以認原告已受有何損害。
  ３、綜上理由，原告之此部份請求，亦無理由。
八、綜上所述，原告主張之上開事實，不足採信。本件原告之訴
    ，為無理由，應予駁回。
九、本件事證已臻明確，兩造其餘之主張、陳述、抗辯、攻擊防
    禦方法及所提出之其他證據，核與判決之結果不生影響，無
    庸逐一審酌論述，附此敘明。
十、原告之訴既經駁回，則其假執行之聲請，即失所附麗，應併
    予駁回。
十一、訴訟費用負擔之依據：民事訴訟法第78條。
中    華    民    國    99    年    1     月    11    日
                  民事第四庭法  官  郭文通
正本係照原本作成。
如對本判決上訴，須於判決送達後20日內向本院提出上訴狀。
中    華    民    國    99    年    1     月    11    日
                            書記官  卓榮杰

司法院資訊處製作；財團法人民間司法改革基金會備份。
